臺灣桃園地方法院民事判決
110年度重訴字第170號
原      告  邱鳳美  

訴訟代理人  胡震宇  

            潘維成律師
上列  一人
複  代理人  詹傑麟律師
被      告  李甄甄  
訴訟代理人  廖宸和律師
上列當事人間請求返還不當得利事件，本院於民國111年5月19日
言詞辯論終結，判決如下：
    主  文
原告之訴及假執行之聲請均駁回。
訴訟費用由原告負擔。
    事實及理由
壹、程序部分：
　　按訴狀送達後，原告不得將原訴變更或追加他訴。但擴張或
    減縮應受判決事項之聲明者，不在此限，民事訴訟法第255
    條第1項第3款定有明文。查原告起訴時原請求被告給付原告
    新臺幣（下同）625萬元；嗣於民國110年11月11日具狀變更
    聲明為：㈠被告應給付原告625萬元，及自調解聲請狀繕本送
    達被告之翌日起至清償日止，按週年利率5%計算之利息；㈡
    請准供擔保後宣告假執行（見本院卷第47頁）。核原告所為
    前揭變更，係擴張應受判決事項之聲明者，依首揭規定，應
    予准許。
貳、實體部分：
一、原告主張：伊與被告原係好友，詎被告利用伊對其之信任，
    於107年間遊說伊加入MBI課程，學習如何錢滾錢，該課程係
    馬來西亞MBI公司旗下的虛擬貨幣投資平台即MFC網站（下稱
    系爭MFC平台），被告強調該平台只漲不賠、1年還可配送2
    次虛擬點數，每次約1.5倍獲利，並可經由「掛賣」程序產
    生可交易之「註冊點」，並標榜點數可向特約商店消費、以
    及推行「直推獎金」、「對碰獎金」及「代數獎金」等獎金
    制度，伊雖對系爭MFC平台運作模式並不清楚，但被告向伊
    保證獲利還本，並承諾如果輸錢算被告的，以此鼓吹伊貸款
    投資，伊因被告洗腦式說明而陷於錯誤，便將房屋辦理貸款
    ，並於107年7月24、25日在桃園市○○區○○○路0段000號教室
    內，交付被告男友即訴外人蔡太山（亦為被告上線）共計76
    0萬元，以購買系爭MFC平台點數，以此詐欺方式，致伊受有
    760萬元損害，伊自得依民法第184條第1項後段規定，請求
    被告負損害賠償責任，而被告嗣已返還伊135萬元，尚應賠
    償伊625萬元。又系爭MFC平台投資平台運作模式係透過網路
    、說明會或其他會員向不特定人招攬非法吸收資金，且MFC
    平台給予投資人之可變現收入已遠過合法金融業者支付之利
    息，已違反銀行法第29條第1項、第29條之1保護他人之法律
    ，而被告為MFC平台重要且具有主導性之核心角色，藉由推
    廣招攬不特定人為下線投入資金至系爭MFC平台，與系爭MFC
    平台經營者共違反前揭銀行法規定，原告亦得依民法第184
    條第2項規定，請求被告賠償625萬元。再者被告受領上開款
    項時，已知悉系爭MFC平台不法，點數亦為虛晃不存在，顯
    無法律上之原因而受有利益，致伊受有損害，伊亦得依不當
    得利之法律關係，請求被告返還625萬元。另被告於MBI公司
    事件曝光，蔡太山等人遭檢察官以違反銀行法案件偵辦時，
    為避免遭伊提告，向伊承諾伊會將交付投資之金錢返還伊，
    惟僅返還135萬元後，即藉故推託，尚餘625萬元尚未返還，
    伊亦得依債之關係請求被告返還剩餘投資款625萬元。為此
    ，爰依民法第184條第1項後段、第2項、第179條、第199條
    規定，請求擇一為有利判決。並聲明：如前揭變更後之聲明
    。
二、被告則以：伊沒有詐騙原告，也沒有收原告的錢，系爭MFC
    平台運作方式是公開資訊，伊只是告訴原告有這個資訊，是
    原告瞭解後所做的決定，伊並沒有參與系爭MFC平台的經營
    ，也沒有承諾要返還原告投資款，係因為原告說有貸款壓力
    ，伊怕原告輕生，且原告還持有系爭MFC平台的點數，將來
    可以用點數還伊，所以才盡伊所能陸續匯款135萬元予原告
    。又原告給付之金錢歸屬於系爭MFC平台，原告亦取得該平
    台點數，伊並無不當得利等語置辯。並聲明：㈠原告之訴及
    假執行之聲請均駁回；㈡如受不利判決，願供擔保，請准宣
    告免為假執行。
三、經查，本件原告主張其於107年間經被告介紹而得知系爭MFC
    平台，並於107年7月24日及25日分別投資360萬元及400萬元
    至系爭MFC平台，共計投資760萬元，嗣被告已返還原告投資
    金額共計135萬元等情，業據原告提出台新銀行客戶新台幣
    存款歷史交易明細查詢等件為證（見壢司調卷第7頁），並
    為被告所不爭執（見本院卷第44、45頁），堪信為真實。
四、原告另主張被告施用詐術且違反銀行法規定致其受有625萬
    元損害，並依民法第184條第1項後段、第2項規定，請求被
    告償625萬元，或依不當得利之法律關係，或被告所為承諾
    ，請求被告返還625萬元等情，為被告否認，並以前揭情詞
    置辯。滋就本院得心證理由，分述如下：
　㈠關於原告依民法第184條第1項後段、第2項規定，請求被告損
    害625萬元部分：
　⒈民法第184條第1項後段規定之侵權行為，係以行為人故意以
    背於善良風俗之方法，加損害於他人，為其成立要件。所謂
    故意以背於善良風俗之方法加損害於他人，係指故意以違背
    國民一般道德觀念之方法，使他人利益受損害而言。另按違
    反保護他人之法律，致生損害於他人者，負賠償責任。但能
    證明其行為無過失者，不在此限，民法第184條第2項亦定有
    明文。而銀行法第29條、第29條之1之立法目的，並非僅在
    保護金融秩序而已，尚包括存款人權益之保障，因此違反銀
    行法之規定，自屬於違反保護他人之法律，故違反銀行法而
    造成損害，違反銀行法之人均應負損害賠償責任。又主張侵
    權行為損害賠償請求權之人，對於侵權行為之成立要件應負
    舉證責任。
　⒉原告固主張其經由被告介紹投資系爭MFC平台，被告並強調該
    平台只漲不賠、1年還可配送2次虛擬點數，每次約1.5倍獲
    利，並可經由「掛賣」程序產生可交易之「註冊點」，並標
    榜點數可向特約商店消費、以及推行「直推獎金」、「對碰
    獎金」及「代數獎金」等獎金制度，保證獲利還本，並承諾
    輸錢算被告的等語，惟經本院闡明後，仍未敘明被告有關系
    爭MFC平台運作之說明，有何與事實不符之處，參以原告自
    承有參加MBI公司課程學習如何投資系爭MFC平台等情（見本
    院卷第27-28頁），足見原告除自被告處外，亦能透過其他
    管道獲知系爭MFC平台運作方式，故難認原告就系爭MFC平台
    運作方式，有因被告不實說明而陷於錯誤之可能。另原告雖
    主張被告曾向其保證獲利還本，並承諾輸錢算被告的云云，
    惟觀諸原告提出之兩造LINE對話紀錄內容（見本院卷第59-1
    25頁），除被告向原告表示其自身或親人獲利之況狀外，並
    無向原告保證獲利還本或承諾由被告負責原告虧損之對話內
    容；又原告另舉臺灣桃園地方檢察署檢察官108年度偵字第3
    0713號等起訴書（下稱另案起訴書）中有關蔡太山之陳述為
    證，主張被告確有向其表示獲利還本乙節，惟另案起訴書所
    載蔡太山之陳述為「被告蔡太山於MFC平臺課程或說明會曾
    告知不特定人MFC平臺之機制如能持續運作，足以保本之事
    實」，有另案起訴書在卷可參（見本院卷第157-212頁），
    可知有關說明系爭MFC平台運作模式可以保本乙事，係蔡太
    山而非被告所為，況且蔡太山陳稱可以保本之前提為系爭MF
    C平台持續運作，並非投資人無條件均可保本而無虧損，則
    原告主張被告曾向其保證獲利還本，並承諾輸錢算被告的乙
    節，尚難據信為真。
　⒊原告另主張：系爭MFC平台投資平台運作模式係透過網路、說
    明會或其他會員向不特定人招攬非法吸收資金，且MFC平台
    給予投資人之可變現收入已遠過合法金融業者支付之利息，
    已違反銀行法第29條第1項、第29條之1保護他人之法律，而
    被告為MFC平台重要且具有主導性之核心角色，藉由推廣招
    攬不特定人為下線投入資金至系爭MFC平台，與系爭MFC平台
    經營者共同違反前揭銀行法規定，原告亦得依民法第184條
    第2項規定，請求被告負損害賠償責任云云。惟查，依另案
    起訴書所載，系爭MFC平台之運作模式固已違反銀行法第29
    條、第29條之1規定，然就被告是否有實際參與經營MFC平台
    ，原告僅提出被告與其上線蔡太山合照照片（見本院卷第25
    2-253頁），且依前揭兩造LINE對話紀錄所示，其中僅有被
    告協助原告投入資金至MFC平台、設定帳戶、密碼，及告知
    交易成功資訊等內容，至多僅能證明被告有協助原告投資MF
    C平台之事實，不足以證明被告有實際參與系爭MFC平台之營
    運或擔任幹部之事實，再參諸原告曾向臺灣桃園地方檢察署
    檢察官對被告提起詐欺告訴，亦經檢察官認無證據證明被告
    有參與系爭MFC平台網站架設、內部營運及實際擔任MBI公司
    或系爭MFC平台之負責人或幹部之情形，而為不起訴處分等
    情，有臺灣桃園地方檢察署檢察官111年度偵字第2099號不
    起訴處分書在卷可參（見本院卷第215-217頁），亦證被告
    並無參與系爭MFC平台之經營，而僅為系爭MFC平台之投資者
    ，原告主張被告為共同參與系爭MFC平台之經營乙節，尚難
    採信。
　⒋是以，原告並未證明被告有以欺罔行為介紹原告投資系爭MFC
    平台，難認被告有何背於善良風俗之不法侵權行為，亦未證
    明被告有參與系爭MFC平台之經營，不足認定被告有違反銀
    行法第29條、第29條之1規定之行為，原告主張依民法第184
    條第1項後段及第184條第2項規定，請求被告負賠償責任，
    為無理由。
  ㈡關於原告依民法第179條規定，請求被告返還所受利益625萬
    元部分：
    按不當得利返還請求權，須以當事人間之財產損益變動，即
    一方受財產上之利益，致他方受財產上之損害，無法律上之
    原因，為其成立要件。而一方基於他方之給付受有利益，是
    否「致」他方受損害，應取決於當事人間是否存有給付目的
    及給付關係而定；如無給付關係存在，即無須經調整之財產
    損益變動，自無從成立不當得利之法律關係。查，不論原告
    投資金額是否透過被告投入系爭MFC平台，依兩造LINE對話
    紀錄所示，被告有多次告知原告交易成功之資訊，且原告亦
    未曾主張投入資金有未取得相應之MFC平台點數之情形，堪
    信原告投資金額均已交付系爭MFC平台，自難認被告有因原
    告投資而取得相當於該投資款之利益。至被告縱因MFC平台
    獎金制度而取得獎金或分紅，亦係來自於MFC平台之給付行
    為，而非原告損害發生之結果，與原告間無給付關係，依上
    說明，自無返還不當得利可言。從而，原告依民法第179條
    規定，請求被告返還不當得利，自屬無據。
　㈢關於原告依民法第199條規定，請求被告給付625萬元部分：
    　
　　按當事人主張有利於己之事實者，就其事實有舉證之責任，
    民事訴訟法第277條前段定有明文。原告主張被告於MBI公司
    事件曝光，蔡太山等人遭檢察官以違反銀行法案件偵辦時，
    為避免遭伊提告，向伊承諾伊會將交付投資之金錢返還伊，
    惟僅返還135萬元後，即藉故推託，尚餘625萬元尚未返還，
    伊亦得依債之關係請求被告返還剩餘投資款625萬元等情，
    然為被告否認，自應由原告就被告承諾返還投資款乙事，負
    舉證責任。經查，被告就已返還原告投資金額135萬元乙事
    ，固無爭執（見本院卷第44、133頁），惟參諸兩造LINE對
    話紀錄有：「被告：鳳美，蔡大哥前幾天心肌梗塞住院，裝
    了好幾支支架，要花十幾萬，我身上沒錢可處理，請他前妻
    跟小孩出面付掉，後面我幫不上你了，前後也幫你超過100
    多萬了，MBI沒辦法出金害死全球的投資者，使大家都成了
    受災戶，……」、「被告：我為了要付這個道義責任信用卡跟
    信貸都繳不出來了，之前先幫你的滾到現在都卡死了」等語
    （見本院卷第123、125頁），足見被告並未承認其對原告負
    有法律上責任，而僅係為減少原告損失，始陸續返還原告投
    資金額，不能僅以被告有返還原告部分投資金額之事實，即
    逕認兩造就被告應負責返還原告全數投資金額乙事已達成合
    意，並有拘束被告之效力，此外，原告亦未能提出其他積極
    證據證明被告有承諾返還原告全數投資金額之事實，難認原
    告就此有利於己之事實，已盡其舉證責任。從而，原告主張
    被告已承諾返還全數投資金額，並依民法第199條規定，請
    求被告給付625萬元，應屬無據。
五、綜上所述，原告依民法第184條第1項後段、第184條第2項、
    民法第179條及民法第199條規定，請求被告給付625萬元，
    及自起訴狀繕本送達之翌日起至清償日止，按週年利率5%計
    之利息，為無理由，應予駁回。原告之訴既經駁回，其假執
    行之聲請亦失所依附，自應併予駁回，附此敘明。
六、本件事證已臻明確，兩造其餘攻擊防禦方法及所提證據，經
    本院斟酌後，認為與本件判決結果不生影響，爰不予逐一論
    列，附此敘明。
七、訴訟費用負擔之依據：民事訴訟法第78條。
中　　華　　民　　國　　111 　年　　6 　　月　　10　　日
                  民事第一庭    法　官　郭俊德
以上正本係照原本作成
如對本判決上訴，須於判決送達後 20 日內向本院提出上訴狀。
如委任律師提起上訴者，應一併繳納上訴審裁判費。
中　　華　　民　　國　　111 　年　　6 　　月　　13　　日
　　　　　　　　　　　　　      書記官　蕭尹吟